【裁判字號】    90,交上訴,77
【裁判日期】    900802
【裁判案由】    過失致死
【裁判全文】
臺灣高等法院刑事判決                              九十年度交上訴字第七七號
    上  訴  人  臺灣基隆地方法院檢察署檢察官
    被      告  甲○○
    選任辯護人  柯士斌
右上訴人因被告過失致死案件，不服臺灣基隆地方法院八十八年度交訴字第三七號，
中華民國八十九年九月三十日第一審判決（起訴案號：臺灣基隆地方法院檢察署八十
八年度偵字第五八六一號）提起上訴，本院判決如左：
    主    文
上訴駁回。
    理    由
一、公訴意旨略以：被告甲○○以駕駛大貨車為業，並賴以維生，於民國（下同）八
    十八年七月二十日上午七時許，駕駛車牌號碼ＨＢ─○五一號大貨車，滿載砂石
    ，自宜蘭縣礁溪鄉出發往基隆市大武崙工業區行駛，嗣於同日上午九時許，行經
    基隆市○○路五百二十六號對面快車道，原應注意其旁機車道之行駛狀況，並避
    免駛入機車慢車道，而依當時情形又無不能注意之情形，竟疏於注意及此，侵入
    慢車道，致其右後輪胎擦撞李劍屏所騎乘車牌號碼ＰＬＬ─三四七號機車，李劍
    屏因此失去重心，機車滑倒拖行約五公尺，並遭甲○○所駕駛之前開大貨車右後
    輪壓過，致李劍屏顱骨開放性骨折（腦質外溢）、胸、腹腔內出血（左側全部肋
    骨及股盆骨折）當場死亡，因認被告涉犯刑法第二百七十六條第二項之業務過失
    致人於死罪嫌等語。
二、按犯罪事實，應依證據認定之，無證據不得推定其犯罪事實，又不能證明被告犯
    罪者，應為無罪之判決，刑事訟法第一百五十四條及第三百零一條第一項分別定
    有明文。又事實之認定，應憑證據，如未能發現相當證據，或證據不足以證明，
    自不能以推測或擬制之方法，以為裁判基礎，且認定不利於被告之事實，需依積
    極證據，苟積極證據不足為不利於被告事實之認定時，即應為有利於被告之認定
    ，更不必有何有利之證據，有最高法院四十年台上字第八六號、三十年上字第八
    一六號判例足資參照。又刑法上之過失，以行為人對於結果之發生應注意，並能
    注意，而不注意為成立要件，且其過失行為與結果間，在客觀上有相當因果關係
    始得成立，所謂相當因果關係，係指依經驗法則綜合行為當時所存在之一切事實
    為客觀之事後審查，認為在一般情形下，有此環境、有此行為之同一條件均可發
    生同一之結果者，則該條件即為發生結果之相當條件，行為與結果即有相當因果
    關係；反之若在一般情形下，有此同一條件存在，而依客觀之審查，認為不必皆
    發生此結果者，則該條件與結果並不相當，不過為偶然之事實而已，其所為與結
    果間即無相當因果關係，亦有最高法院七十六年台上字第一九二號判例可資參循
    。查公訴人據以認定被告涉犯過失致死罪嫌，無非係以被告駕車駛入機車慢車道
    ，其右後車輪擦撞被害人之機車，以致機車失去重心人車倒地，致遭被告駕駛之
    大貨車右後輪壓過，被害人當場不治死亡，並認被告當時並無不能注意之情形，
    竟疏於注意，貿然將大貨車駛入慢車道致撞及被害人之機車，而致被害人死亡，
    被告就車禍之發生顯有過失等情，為其主要論據。訊據被告甲○○供承有於右揭
    時地駕駛右開大貨車行經上開路段時聽到右後方剎車碰一聲後，從後照鏡看到有
    一部機車倒地，待其下車查看，發現被害人李劍屏倒於其車底下，被其所駕駛之
    大貨車右後車輪輾過，因而受有顱骨開放性骨折（腦質外溢）、胸、腹腔內出血
    （左側全部肋骨及股盆骨折）當場死亡之事實，並有警製道路交通事故調查報告
    表兩紙暨現場照片三十四幀在卷可憑，而被害人李劍屏因本件車禍致顱骨開放性
    骨折（腦質外溢）、胸、腹腔內出血（左側全部肋骨及股盆骨折）當場死亡，亦
    經台灣基隆地方法院檢察署檢察官督同法醫師相驗屬實，製有相驗屍體證明書、
    驗斷書及勘驗筆錄各一份在卷可稽。惟被告就本件車禍之發生否認有何過失犯行
    ，並辯稱伊當時駕車行駛在快車道上，車速三十五至四十公里，並沒有侵入機車
    專用道而擦撞被害人機車，伊聽到剎車及碰一聲後，從後視鏡看到被害人騎乘機
    車倒地，伊即剎車並下車查看，才發現被害人在伊車底下，被伊車之右後輪輾過
    ，伊不知道被害人車子如何倒地及被害人如何衝滑到伊之車底，伊對車禍之發生
    不知情且無從反應，並無過失云云。
三、經查：
 （一）本件車禍發生當時被告正係駕駛營業用大貨車滿載砂石沿基隆市○○路直行
       往安瀾橋方向行駛欲前往基隆市大武崙工業區，被害人李劍屏係同向騎乘機
       車沿基隆市○○路前往基隆市○○路榮民服務處，而依上揭道路交通事故調
       查報告表現場圖所載及現場照片所示，基隆市○○路往安瀾橋方向共設有三
       個車道，分別為快車道、機車專用道及慢車道，車禍發生後被害人之機車橫
       倒於整個機車專用道上，機車車頭左側留有明顯刮地痕，其餘並無撞擊之痕
       跡，機車車頭向外側，倒地前於機車專用道上留有機車刮地痕五點四公尺及
       煞車痕約五點四公尺，另被告所駕駛之營業大貨車停於距被害人機車倒地位
       置三十八點五公尺遠之快車道上，右後外側車輪有明顯之血跡及腦質，右後
       車輪並於快車道上留下血跡輪痕，被害人則頭部朝外橫躺於快車道上，其倒
       地遭車輪輾及頭部左側所流之血跡、腦質亦位在快車道右側靠近機車專用道
       處並往路面邊線延伸，依此足證本件車禍發生時被害人所騎乘之機車是行駛
       於機車專用道上，而被告所駕駛之大貨車係在其所行駛之快車道上輾壓被害
       人頭部，應堪認定。
 （二）公訴人指訴本件車禍發生之原因係被告駕車駛入機車專用道，其右後車輪擦
       撞被害人之機車，以致機車失去重心人車倒地，為肇事因素云云，因此本件
       首應審究者為：被告駕車究竟有無駛入機車專用道擦撞機車及被害人騎乘機
       車倒地之原因為何，查本件車禍發生後，經台灣基隆地方法院檢察署檢察官
       於八十八年七月二十七案發當日下午四時五十三分許及同日下午五時二分許
       ，分別在基隆市○○路五二六號對面車禍地點及基隆市東九停車場當場勘驗
       結果：１、經勘驗機車刮地痕分佈於機車道上，業經基隆市交通隊拍照存證
       ，經測量機車刮地痕約五點四公尺，據交通隊員警陳述，機車係橫倒在機車
       專用道上，機車頭部向外側，死者是頭部朝外側橫躺在快車道上。２、機車
       車頭左側有明顯的刮地痕跡，業經交通隊員警拍照存證，其餘並無撞擊痕跡
       。３、經查貨車右後輪有明顯之血跡及腦質，查無明顯的刮痕，有勘驗筆錄
       二紙在卷可稽，依上所述，被告大貨車除右後車輪有明顯之血跡及腦質外，
       右側車身及右後車輪並無何與機車擦撞之刮痕，而於被害人機車上亦未發現
       有與被告駕駛之大貨車相擦撞後所遺留之烤漆等物，另在被害人所行駛之機
       車專用道上亦未發現有被告所駕駛大貨車駛過之任何痕跡，且查若被告所駕
       駛之大貨車有於上揭地點與被害人騎乘之機車相擦撞，衡情，被害人所騎乘
       之機車必因而向右側滑倒或搖晃而行，當非如上揭道路事故調查報告表所載
       及肇事現場圖所示，被害人所騎乘機車之剎車痕及刮地痕跡均遺留於機車專
       用道上並與車道平行呈直線型，足證被告所駕駛之大貨車並無駛入被害人行
       駛之機車專用道而擦撞被害人機車之情事，復參諸被害人係因遭被告之車輪
       輾過導致左側全部肋骨、骨盆骨折、胸腹腔內出血及顱骨開放性骨折之事實
       ，並經證人即台灣基隆地方法院檢察署法醫師鄧偉光於原審法院審理時證稱
       ：本件車禍被害人死亡原因為顱骨開放性骨折、左側全部肋骨、骨盆骨折，
       上述傷勢係遭輪胎從左側骨盆、肋骨到左側顱骨輾過，非撞擊，被害人衣服
       上有條狀痕跡，左手未受傷等語在卷可稽，並有相驗屍體證明書、驗斷書及
       相驗照片十七張在卷可憑，足證被害人身體及頭部左側所受之傷勢為被告車
       輪輾壓所造成，並非遭被告車輛撞擊所致，而依前所述，被害人騎乘之機車
       於機車專用道上遺留與車道平行且呈直線型之剎車痕及刮地痕，該刮地痕並
       係在剎車痕之後偏右，其起點距離快車道邊線零點五公尺，依此剎車痕及刮
       地痕之走向及位置，足認被害人之機車應係先剎車後始向左傾倒，且依現場
       刮地痕及剎車痕均呈直線型，被害人騎乘機車剎車後倒地之行為應非受外力
       擦撞所致，況依告訴人指稱死者頭部遭被告車輪輾壓位置距離快車道邊緣線
       二十五公分，則依剎車痕、刮地痕分別距快車道上五十公分以上，合計被告
       之車輛與被害人之機車相距至少七十五公分以上，二車已保持有半公尺以上
       之安全距離，益證兩車應無擦撞之空間存在。而依現場照片所示（見相驗卷
       第九頁），被害人機車行駛之機車專用道上於肇事時、地停有車牌號碼ＧＱ
       Ａ─三六○之機車，影響該機車專用道之正常通行，因此研判本件應係被害
       人於機車專用道上見前方有他車佔用車道，左側快車道上又有被告之大貨車
       行駛，在無法變換車道下緊急煞車，煞車失控而自行倒地，人車分離，被害
       人倒向快車道而遭被告之車輪輾壓撞擊所致。
 （三）其次所應審究者則為被告有無迴避此一結果發生之可能性？按「汽車駕駛人
       雖可信賴其他參與交通之對方亦能遵守交通規則，同時為必要之注意，謹慎
       採取適當之行動，而對於不可知之對方違規行為並無預防之義務，然因對於
       違規行為所導致之危險，若屬可預見，且依法律、契約、習慣、法理及日常
       生活經驗等，在不超越社會相當性之範圍應有注意之義務者，自仍有以一定
       之行為避免結果發生之義務。因此，關於他人之違規事實已極明顯，同時有
       充足之時間可採取適當之措施以避免發生交通事故之結果時，即不得以信賴
       他方定能遵守交通規則為由，以免除自己之責任。」有最高法院院七十四年
       臺上字第四二一九號判例足資參照，是如行為人對於無預見且無充足之時間
       可採取適當之措施以避免發生交通事故之結果，即難繩之以行為人過失罪責
       ，如前所述，本件車禍發生當時被告正駕車在其遵行快車道上依限速正常直
       行 (雖被告停車位置距被害人機車三十八點五公尺，但被告車輛後方並無任
       何剎車痕，亦查無其他證據足以認定被告有超速之情形），而被告自亦信賴
       其他用路人亦會遵守交通規則，被告實無從預見騎乘於其右後方機車專用道
       上之被害人於行進中會突因剎車失控後人車倒地，並向左滑入其所駕駛大貨
       車之右後車輪，而預先作停車之準備？況且縱認被告發現右後方被害人人車
       倒地之行蹤動向，以被告車輛當時正行進中之動態，於五點四公尺之短距離
       內，衡情被告實無充分之空間及時間，採取必要之安全措施，即無迴避此一
       結果發生之可能性。
 （四）末查，本件車禍經送台灣省基宜區車輛行車事故鑑定委員會及台灣省車輛行
       車事故覆議鑑定委員會所為鑑定結果，對於本件車禍之肇事責任雖均因證據
       資料不全以致無法研判被害人機車倒地之原因是否與被告所駕駛之車輛有關
       ，但上開鑑定報告認被告當時駕駛車輛應係行駛快車道，被害人已有先行滑
       倒人車分離情形，其先行滑倒之因素可能為被害人行經車禍地點時因前方機
       車專用道上有案外人陳松全之機車檔道，左側復有被告之車輛駛來，煞閃不
       慎而滑倒人車分離，適其人為黃車右後輪輾及，而被告之車輛若正行經該處
       ，因無避免空間，自無肇事因素（台灣省基宜區車輛行車事故鑑定委員會八
       十九年三月十三日基宜鑑字第八九００五七號鑑定意見書參酌）；陳松全所
       騎乘之機車有佔用機車專用道妨害機車通行，被害人機車倒地之位置係在機
       車專用道上，且刮痕走向是與道路平行，顯示該機車是於機車專用道上倒地
       （台灣省車輛行車事故覆議鑑定委員會八十九年五月二十九日府覆議字第八
       九０五０一號鑑定意見書參酌），其鑑定結果實與本院所認定之上開事實相
       符，況經原審法院將本件車禍復送中華民國車輛交通事故鑑定技術研究學會
       鑑定之結果，認為被害人駕駛重機車遇陳松全之機車佔用機車專用道，左後
       有被告之車輛行駛快車道，在無法變換車道之情形下，煞車失控自行倒地，
       機車左倒，被害人倒向快車道，遭被告車輛之右輪輾壓致死，被告駕車超速
       行駛（依前所述，本件查無其他積極證據足以認定被告有超速之情形），僅
       為違規行為，其無法預見，亦無反應時間，應與本件車禍無因果關係等情，
       亦有該技術研究學會八十九年八月十四日八九車鑑字第二一號鑑定報告各一
       份在卷可按。
四、綜上所述，並無何積極證據足資證明本件車禍之發生係由被告何過失行為所肇致
    ，或與被害人之死亡間有何因果關係，被告所辯並無過失犯行云云，應堪採信，
    原審因而以查無其他積極證據足資證明被告涉有何公訴人所指訴之犯行，而以不
    能證明被告犯罪，並為無罪之諭知，經核並無不合，檢察官依告訴人請求提起上
    訴，其上訴意旨以被告駕車超速並侵入被害人機車行駛之機車專用道擦撞被害人
    所騎乘之機車，致被害人倒地後滑入被告所駕駛之大貨車車底而遭其右後輪輾壓
    ，而認被告應負業務過失致死罪責，惟此依前所述，其上訴尚難認有理由，應予
    駁回。
據上論斷，應依刑事訴訟法第三百六十八條，判決如主文。
本案經檢察官林炳雄到庭執行職務。
中    華    民    國    九十      年        八      月      二          日
                            台灣高等法院刑事第三庭
                                審判長法  官  張  連  財
                                      法  官  李  英  勇
                                      法  官  張  傳  栗
右正本證明與原本無異。
檢察官如不服本判決應於收受送達後十日內向本院提出上訴書狀，其未敘述上訴之理
由者並得於提起上訴後十日內向本院補提理由書（均須按他造當事人之人數附繕本）
。
                                      書記官  王  秀  雲
中    華    民    國    九十      年        八      月      二          日


司法院資訊處製作；財團法人民間司法改革基金會備份。
